【裁判字號】    98,上,1152
【裁判日期】    990119
【裁判案由】    損害賠償
【裁判全文】
臺灣高等法院民事判決                  98年度上字第1152號
上  訴  人  甲○○
被 上 訴人  乙○○
輔  佐  人  丙○○
上列當事人間請求損害賠償事件，上訴人對於中華民國98年9月
11日臺灣臺北地方法院98年度訴字第875號第一審判決提起上訴
，經本院於99年1月5日言詞辯論終結，判決如下：
    主      文
原判決關於駁回上訴人後開第二項之訴及命上訴人負擔訴訟費用
之裁判均廢棄。
被上訴人應再給付上訴人新台幣柒萬元，及自民國九十七年十一
月二十二日起至清償日止，按年息百分之五計算之利息。
第一審命上訴人負擔訴訟費用部分及第二審訴訟費用，由被上訴
人負擔百分之四，餘由上訴人負擔。
    事實及理由
一、上訴人主張：上訴人於民國（下同）97年3月10日交付定金
    新台幣（下同）5萬元予被上訴人，約定以總價420萬元向被
    上訴人購買坐落台北市○○區○○路63巷4弄7號3樓房屋（
    下稱系爭房屋）及所坐落土地（以下與系爭房屋合稱系爭房
    地），詎被上訴人於收取定金後竟違約不賣且避不見面，上
    訴人乃向法院聲請對被上訴人之財產為假扣押，被上訴人始
    出面說明原因，嗣兩造復於97年6月9日簽訂買賣契約（下稱
    系爭買賣契約），約定由上訴人以總價350萬元向被上訴人
    買受系爭房地，並以被上訴人前次應賠償上訴人之違約金10
    萬元及上訴人實施假扣押之擔保金10萬元，合計20萬元作為
    系爭買賣契約之定金，另於系爭買賣契約備註第3條約定兩
    造將來若有不買或不賣之情事，除定金沒收或加倍退還外，
    尚須賠償總價1/2予對方。詎被上訴人於簽訂系爭買賣契約
    後，仍遲不履行，並來函片面解除契約，顯無意履行契約。
    爰依系爭買賣契約之約定，請求被上訴人給付175萬元，並
    附加法定遲延利息等語。原審為上訴人一部勝訴、一部敗訴
    之判決，判命被上訴人給付上訴人8萬元，及自97年6月10日
    起至清償日止，按年息5%計算之利息，並駁回上訴人其餘之
    訴。上訴人就其敗訴部分不服，提起上訴，並聲明：(一)原判
    決關於駁回上訴人後開第(二)項之訴部分廢棄。(二)被上訴人應
    再給付上訴人167萬元，及自支付命令送達翌日起至清償日
    止，按年息5%計算之利息。
二、被上訴人則以：兩造所簽訂之系爭買賣契約僅針對系爭房屋
    為買賣，並未將系爭房屋之基地作為買賣標的，已違反公寓
    大廈管理條例第4條第2項規定，應屬無效，且被上訴人已退
    還上訴人所交付之5萬元定金。又被上訴人係受上訴人之詐
    欺，將印章交由上訴人在系爭買賣契約上用印，實則系爭買
    賣契約備註欄並無第3條約定，是上訴人主張依該條約定而
    為本件請求，實屬無據等語，資為抗辯。原審為被上訴人一
    部勝訴、一部敗訴之判決(詳如前述)，被上訴人就其敗訴部
    分未聲明不服，對於上訴人之上訴則聲明駁回上訴。
三、上訴人主張被上訴人已違反系爭買賣契約之約定，依約應給
    付買賣總價1/2即175萬元予上訴人等語；惟為被上訴人所否
    認，並以前詞置辯。經查：
  (一)上訴人主張其於97年3月10日交付定金5萬元予被上訴人，原
    約定由上訴人以總價420萬元向被上訴人買受系爭房地，嗣
    兩造於97年6月9日簽訂系爭買賣契約，約定由上訴人以總價
    350萬元向被上訴人買受系爭房地，業據上訴人提出被上訴
    人不爭執其為真正之定金收據及系爭買賣契約為證（見原審
    卷第7、14至16、22頁），堪信為真實。
  (二)被上訴人雖抗辯系爭買賣契約僅以系爭房屋為買賣標的，違
    反公寓大廈管理條例第4條第2項規定，應屬無效等語。惟查
    依系爭買賣契約所載，其第1條雖僅記載「房屋標示」、第3
    條僅記載「房屋價款」，然於第4條載明：「交房地期限：
    乙方（指被上訴人）應自本約簽訂之日起120天（日曆天)內
    ，將使用執照及所有權狀併同房地交付甲方(指上訴人)…」
    （見原審卷第14頁）；且被上訴人在原審亦自認系爭買賣契
    約之買賣標的係包括系爭房地（見原審卷第32頁背面倒數第
    5行），足證兩造簽訂系爭買賣契約所約定之買賣標的係包
    括系爭房地在內。是被上訴人所為此部分抗辯，自不足取。
  (三)被上訴人雖又抗辯其簽訂系爭買賣契約係受上訴人詐欺所為
    等語，惟為上訴人所否認。按當事人主張有利於己之事實者
    ，就其事實有舉證之責任，民事訴訟法第277條前段定有明
    文。經查系爭買賣契約經原審勘驗結果，其原本與卷附影本
    相符（見原審卷第32頁背面），而被上訴人亦自認確有簽訂
    系爭買賣契約，該契約上被上訴人名義之簽名及印文均屬真
    正（見原審卷第32頁倒數第1行、同頁背面第12至13、19行
    ）。被上訴人雖抗辯上訴人於簽約當日有拿1杯水給被上訴
    人飲用，被上訴人喝完即頭腦昏沈，而將印章交由上訴人在
    系爭買賣契約上用印，因而受騙等情，惟為上訴人所否認，
    而被上訴人就此事實並不能舉證以實其說，是被上訴人所為
    此部分之抗辯，亦不足取。
  (四)被上訴人另抗辯系爭買賣契約備註欄僅有2條約定，並無上
    訴人所指第3條約定存在等語。惟查依系爭買賣契約所載，
    其備註欄共有4條約定，其第3條約定：「乙方（指被上訴人
    ）同意前次應償還甲方（指上訴人）訂金違約金10萬元及甲
    方假扣押10萬元計共20萬元為本約定金；另甲方若違約不買
    與乙方不賣相同需賠償總價二分之一金額」，又於第4條約
    定：「乙方同意立委託書授權甲方處理銀行事宜」，且於各
    該約定文字之末均蓋有被上訴人之印文（見原審卷第16頁）
    ；又被上訴人有依上開備註欄第4條約定出具委託書予上訴
    人，亦有該委託書可稽（見原審卷第17頁），且為被上訴人
    所不否認（見原審卷第33頁），足證系爭買賣契約備註欄確
    有上述第3、4條約定。是被上訴人所為此部分抗辯，亦不可
    取。
  (五)查被上訴人在原審已表明不願意以系爭買賣契約所定價金出
    售系爭房地予上訴人（見原審卷第32頁背面倒數第9行），
    上訴人據以主張被上訴人違約，而依系爭買賣契約備註第3
    條約定，請求被上訴人賠償相當於買賣總價1/2即175萬元，
    固屬有據。惟按當事人得約定債務人於債務不履行時，應支
    付違約金；違約金，除當事人另有訂定外，視為因不履行而
    生損害之賠償總額；其約定如債務人不於適當時期或不依適
    當方法履行債務時，即須支付違約金者，債權人除得請求履
    行債務外，違約金視為因不於適當時期或不依適當方法履行
    債務所生損害之賠償總額，民法第250條定有明文。又依同
    法第252條規定，約定之違約金過高者，法院得減至相當之
    數額。至於是否相當，即須依一般客觀事實，社會經濟狀況
    及當事人所受損害情形，以為斟酌之標準。上訴人主張其因
    被上訴人不履行系爭買賣契約，除已給付之5萬元定金外，
    尚支出假扣押擔保金、假扣押執行費及律師酬金等費用。惟
    查上訴人為保全其對被上訴人之債權而聲請對被上訴人之財
    產實施假扣押，其因此所支出之費用，並非因被上訴人不履
    行系爭買賣契約所生之損害；又依我國民事訴訟制度，第一
    審訴訟程序並非採取律師強制代理制度，上訴人提起本件訴
    訟，並不以委任律師擔任訴訟代理人為必要，是上訴人所支
    出之律師酬金，亦非因被上訴人不履行系爭買賣契約所生之
    損害。爰斟酌上訴人實際上僅交付5萬元定金予被上訴人，
    而被上訴人已年逾86歲（見原法院97年度促字第27831號卷
    第7、17頁)，於原審言詞辯論時陳稱伊年紀已大，亦無錢請
    律師等語，為上訴人所不爭執，可認其經濟能力應不甚寬裕
    等情狀，認上訴人請求被上訴人給付175萬元違約金，實屬
    過高，應酌減為15萬元為適當。另被上訴人雖抗辯其已將5
    萬元定金返還予上訴人，並提出收據為證，惟為上訴人所否
    認。經查依該收據所載，其收款人係訴外人唐申（見本院卷
    第27頁），而被上訴人並未舉證證明唐申有權代上訴人收受
    該筆款項，或唐申已將該筆款項轉交予上訴人之事實，是尚
    不能憑此即足認定被上訴人已將5萬元定金返還予上訴人。
四、綜上所述，上訴人依系爭買賣契約之約定，請求被上訴人給
    付15萬元，及自支付命令送達翌日即97年11月22日（見原法
    院97年度促字第27831號卷第15頁）起至清償日止，按年息5
    %計算之利息，為有理由，應予准許；其逾此範圍所為請求
    ，為無理由，不應准許。從而，原審就上開應予准許部分（
    即命被上訴人再給付7萬元本息部分）所為上訴人敗訴之判
    決，尚有未洽，上訴意旨指摘原判決此部分不當，求予廢棄
    改判，為有理由，應予准許；至上開不應准許部分，原審所
    為上訴人敗訴之判決，核無違誤，上訴意旨指摘原判決此部
    分為不當，併求予廢棄改判，為無理由，應予駁回。
五、據上論結，本件上訴為一部有理由，一部無理由，依民事訴
    訟法第449條第1項、第450條、第79條，判決如主文。
中    華    民    國    99    年    1    月    19    日
                    民事第四庭
                        審判長法  官  張劍男
                              法  官  陳靜芬
                              法  官  彭昭芬
正本係照原本作成。
如不服本判決，應於收受送達後20日內向本院提出上訴書狀，其
未表明上訴理由者，應於提出上訴後20日內向本院補提理由書狀
（均須按他造當事人之人數附繕本）上訴時應提出委任律師或具
有律師資格之人之委任狀；委任有律師資格者，另應附具律師資
格證書及釋明委任人與受任人有民事訴訟法第466條之1第1項但
書或第2項（詳附註）所定關係之釋明文書影本。
中    華    民    國    99    年    1     月    19    日
                              書記官  丁華平
附註：
民事訴訟法第466條之1（第1項、第2項）：
對於第二審判決上訴，上訴人應委任律師為訴訟代理人。但上訴
人或其他法定代理人具有律師資格者，不在此限。
上訴人之配偶、三親等內之血親、二親等內之姻親，或上訴人為
法人、中央或地方機關時，其所屬專任人員具有律師資格並經法
院認為適當者，亦得為第三審訴訟代理人。

司法院資訊處製作；財團法人民間司法改革基金會備份。
